---
title: "ÇDA Proje"
author: "Mukaddes Muş"
date: "2026-01-02"
output:
  word_document: default
  html_document: default
  pdf_document: default
---

```

```{r message=FALSE, warning=FALSE, include=FALSE}
library(readxl)
library(VIM)
library(MASS) 
library(ISLR)
library(MVN)
library(tidyverse)
library(ggpubr)
library(dplyr)
library(tidyr)
library(car)
library(moments)
library(magrittr)
library(rstatix)
library(broom)
library(haven)
library(heplots)
library(effectsize)

```


```{r}
library(readxl)
veri <- read.csv("C:/Users/User/Downloads/banks.csv",
                 sep = ";",
                 header = TRUE)
names(veri)
veri <- as.data.frame(veri)
summary(veri)
```

```{r}
veri$balance_kat <- cut(
  veri$balance,
  breaks = quantile(veri$balance, probs = c(0, .25, .50, .75, 1), na.rm = TRUE),
  labels = c("dusuk", "Orta", "yuksek", "cok Yuksek"),
  include.lowest = TRUE
)

veri$housing<-factor(veri$housing,levels = c("no","yes"),labels= c(0,1))
veri$education<-factor(veri$education,levels = c("primary","secondary","tertiary","unknown"),labels= c(1,2,3,4))

```

```{r}
str(veri)
```

```{r}
install.packages("MVN")
library(MVN)
packageVersion("MVN")
normallik <- veri[, c(1,12,13)]
```


```{r}
str(normallik)
str(veri)
names(veri)
```

```{r}
library(biotools)
boxM( veri[,c("age","duration", "campaign")], veri[,"balance_kat"])
```


```{r}
library(corrplot)
corrplot(cor(veri[,c(1,6,12,13,14,15)]))
```


## MANOVA - TEK YÖNLÜ
```{r}

veri_manova <- manova(cbind(age,duration,campaign) ~ balance,data=veri)
summary(veri_manova, test = "Hotelling-Lawley")
summary(veri_manova, test = "Wilks")
summary(veri_manova, test = "Pillai")
summary(veri_manova, test = "Roy")
```

```{r}
etasq(veri_manova, test="Wilks")
```

```{r}
install.packages("car")
library(car)
leveneTest(age ~ balance_kat, data=veri,center=mean)
leveneTest(duration ~ balance_kat, data=veri,center=mean)
leveneTest(campaign ~ balance_kat, data=veri,center=mean)
```


```{r}
## MANOVA Çift Yönlü

veri_cift_manova <- manova(cbind(age,duration,campaign) ~ balance_kat*housing,data=veri)
summary(veri_cift_manova, test = "Wilks")
```


```{r}
install.packages("rstatix")
library(rstatix)
summary.aov(veri_cift_manova)
etasq(aov(age~balance_kat*housing, data=veri))
etasq(aov(duration~balance_kat*housing, data=veri))
etasq(aov(campaign~balance_kat*housing, data=veri))
```
```

##TBA


```{r}
# 1) Korelasyon Matrisi
# =========================

num_vars <- c("age","duration","balance","campaign","pdays","previous")
veri_num <- veri[ , num_vars]


library(GGally)
ggpairs(veri_num)


library(Hmisc)
rcorr(as.matrix(veri_num), type = "pearson")

library(corrplot)
corrplot(cor(veri_num))

```

```{r}
# Gerekli paket
library(dplyr)

# my_data senin ana veri setin olsun
my_data <- veri%>%
  mutate(across(starts_with("sqrt"), ~ {
    # 1. Veriyi metne çevir (garanti olsun)
    val <- as.character(.x)
    # 2. Sadece virgülleri noktaya çevir
    val <- gsub(",", ".", val)
    # 3. Sayıya çevir
    as.numeric(val)
  }))

# Kontrol: Şimdi yapıya bakalım
str(my_data %>% select(starts_with("sqrt")))
```





```{r}
#Kaiser-Meyer-Olkin (KMO) Örneklem Yeterliliği Ölçüsü ve Bartlett Küresellik Testi
library(psych)
library(factoextra)

library(dplyr)
library(stringr)

veri_pca_hazirlik <- veri[, c("age", "balance", "duration","campaign", "previous","pdays")]

KMO(veri_pca_hazirlik)


```


```{r}
#Bartlett Küresellik Testi(Bartlett's Test of Spherecity) 
cortest.bartlett(cor(veri_pca_hazirlik),nrow(veri)) #Bartlett test 

```

```{r}
fit.pca <- prcomp( ~., data=veri_pca_hazirlik, scale=TRUE) # korelasyon matrisi icin scale=TRUE seçildi
fit.pca$rotation ## yükler

```

```{r}
fit.pca$x   #scores
```

```{r}
#Bilesen sayisina karar vermek
summary(fit.pca) # varyans açıklama oranları 

```

```{r}
(fit.pca$sdev)^2 #ozdegerler
```

```{r}
library(factoextra)
scree <- fviz_eig(fit.pca)
scree

```

```{r}
fit.pca$rotation[,1:3] 
```

```{r}
faktor_yukleri<-t(fit.pca$rotation)*fit.pca$sdev # koklambda ile carpılmıs hali bu da bizi faktore goturuyor
faktor_yukleri #asal bileşenler

```

```{r}
row.names(fit.pca$x)<-veri$bankadir #skorları isimlendirme 
```

```{r}
veri$comp1=fit.pca$x[,1] 
veri$comp2=fit.pca$x[,2]
veri$comp3=fit.pca$x[,3]

```

```{r}
veri$index=veri$comp1+veri$comp2+veri$comp3
indeks<-sort(veri$index, decreasing = F)
head(indeks)

```


```{r}
library(factoextra)
fviz_pca_var(fit.pca,col.var="steelblue",
             repel = TRUE # Avoid text overlapping
             )

```

###FAKTOR ANALİZİ


```{r}
fa_kokl <- principal(veri[, c("age", "balance", "duration","campaign", "previous","pdays")], nfactors =3, rotate = "none")

print(fa_kokl$loadings, digits=3, cutoff=.3, sort=TRUE) 
```

```{r}
fa_kokl$communality 

plot(fa_kokl$values, type="b", main="ScreePlot", xlab="Number of Factors", ylab="Eigenvalues")
```

```{r}
fa_kokl <- principal(veri[, c("age", "balance", "duration","campaign", "previous","pdays")], nfactors =3, rotate = "varimax")
print(fa_kokl$loadings, digits=3, cutoff=.3, sort=TRUE)
```

```{r}
fa.diagram(fa_kokl)
```

```{r}
fyuk2 <- fa_kokl$loadings[,1:2]
factor.plot(fyuk2, cut=0.5, labels=rownames(fa_kokl$loadings),font=2, cex=0.8)
```
 
###Diskriminant Analizi - İki Gruplu

```{r}
install.packages("MASS")
library(MASS)

lda_data <- lda(y ~ age + balance + duration + campaign + previous + pdays, data=veri)
lda_pred <- predict(lda_data)
lda_pred$class

```

```{r}
ldahist(lda_pred$x, g = veri$y) 

```

```{r}
disk_tablo<-table(veri$y,lda_pred$class)
disk_tablo
```

```{r}
classrate<-sum(diag(disk_tablo))/sum(disk_tablo)
classrate
```


##ikili lojistik regreson

```{r}

library(ggplot2)
library(reshape2)

library(Hmisc)
rcorr(as.matrix(veri_num), type = "pearson")

library(corrplot)
corrplot(cor(veri_num))

```


```{r}

veri_scaled <- scale(veri[, c("age","balance","duration","campaign","pdays","previous")])

# Hiyerarsik Kümeleme
# Euclidean uzaklık matrisi
d <- dist(veri[, c("age","balance","duration","campaign","pdays","previous")], method = "euclidean")

fit <- hclust(d, method="complete") # method="average" , "ward.D2", "single", "centroid"
plot(fit) # Dendogram çizimi
library(factoextra)

```

##KUMELEME ANALİZİ
```{r}
library(dendextend)

d <- dist(veri[, c("age","balance","duration","campaign","pdays","previous")], method = "euclidean")
fit <- hclust(d, method="ward.D") 
dend<-as.dendrogram(fit) 
plot(dend)
plot(color_branches(dend, k=3))
```

```{r}
fviz_nbclust(veri[, c("age","balance","duration","campaign","pdays","previous")], kmeans, method = "wss")
```

```{r}
fviz_nbclust(veri[, c("age","balance","duration","campaign","pdays","previous")], kmeans, method = "silhouette")
```

